臺灣高等法院高雄分院刑事判決　　 93年度上更(二)字第295號
上　訴　人
即　被　告　丙○○
上列上訴人因偽造文書等案件，不服臺灣高雄地方法院92年度訴
字第598 號中華民國92年11月19日第一審判決（起訴案號：臺灣
高雄地方法院檢察署90年度偵字第16420 號），提起上訴，判決
後，經最高法院第二次發回更審，本院判決如下：
    主  文
原判決撤銷。
丙○○無罪。
    理  由
一、公訴意旨略以：被告丙○○（自稱為「葉滄霖」），與成年
    人乙○○（另案由最高法院審理中）共同基於意圖為自己不
    法所有之概括犯意聯絡，自89年8 月間起，由丙○○交予乙○○變造之身分證影本、偽造之金融機構存摺影本、偽造許
    芳淳等人印章、已偽造署押及印文之行動電話申請書等資料
    ，再由乙○○填妥申請書上之其他資料後，或連同變造之身
    分證影本，或連同變造之身分證影本及偽造之金融機構存摺
    影本交由不知情之代辦業務員，連續持向和信電訊股份有限
    公司（下稱和信公司）及甲○○○○股份有限公司（下稱甲○○○○公司）申辦行動電話門號SIM 卡（俗稱王八卡），
    致使和信及甲○○○○公司陷於錯誤，而核發SIM 卡予乙○○，足以生損害於和信及甲○○○○公司，乙○○再將所取
    得之SIM 卡交予丙○○，並收取每個門號新臺幣（下同）1,
    500 元至2,000 元不等之費用。丙○○復於89年9 月間，在
    台南市○○路中華電信公司後面三皇三家餐廳內，先後2次
    分別交予乙○○亦係以變造之身分證影本申請詐欺得來之00
    00000000號及0000000000號行動電話2 支，供乙○○基於意
    圖為自己不法利益之概括犯意，自89年9 月25日起，連續盜
    用上開行動電話門號與人通信。嗣乙○○於89年11月2 日15
    時30分許，在台南市○○路○ 段大成國中前為警查獲，並扣
    得甲○○○○門號卡片6 張、和信公司門號卡片2 張、變造
    鄭來發身分證影本13張、變造李國福身分證影本6 張、變造
    李文龍身分證影本3 張、變造吳曼萍、孫嘉南、林高萬身分
    證影本各1 張、MOTOROLA行動電話1 支、記事本1 本、偽刻
    印章34枚、變造許芳淳身分證影本及合作金庫存摺影本10張
    、變造陳芳儀身分證影本及第一銀行存摺影本9 張、變造許
    芳清身分證影本及郵局存摺影本12張、變造李文龍身分證影
    本及安泰銀行存摺影本7 張、變造楊楚堯身分證影本及郵局
    存摺影本5 張，因認被告涉犯刑法第216 條、第210 條行使
    偽造私文書罪、同法第216 條、第212 條行使變造特種文書
    罪、同法第339 條第1 項詐欺取財罪、電信法第56條第1項
    盜用他人電信設備通信罪嫌。
二、公訴人認被告涉犯上開罪嫌，係以證人乙○○、陳侑頡之證
    言，並有偽造之甲○○○○公司行動電話服務申請書影本7
    張、偽造之和信公司服務申請表影本10張、0000000000號及
    0000000000號行動電話通聯紀錄各1 份附卷，且有偽刻印章
    34枚等物扣案，為其論據。訊據被告丙○○堅決否認涉犯上
    開行使偽造私文書等犯行，辯稱：偽造之甲○○○○公司行
    動電話服務申請書及和信公司服務申請表均不是我偽造的，
    其上並沒有我的筆跡，本件是證人乙○○被警查獲後為了推
    卸刑責才誣指我涉案，本件與我無涉等語。
三、按「犯罪事實應依證據認定之，無證據不得認定犯罪事實」
    、「不能證明被告犯罪者，應諭知無罪之判決」，刑事訴訟
    法第154 條第2 項、第301 條第1 項分別定有明文。申言之
    ，犯罪事實之認定，應憑證據，如未能發現相當證據，或證
    據不足以證明，自不能以推測或擬制之方法，作為裁判基礎
    （最高法院40年度台上字第86號判例意旨參考）；且認定犯
    罪事實所憑之證據，雖不以直接證據為限，間接證據亦包括
    在內，然而無論直接證據或間接證據，其為訴訟上之證明，
    須於通常一般之人均不致有所懷疑，而得確信其為真實之程
    度者，始得據為有罪之認定，倘其證明尚未達到此一程度，
    而有合理之懷疑存在而無從使事實審法院得有罪之確信時，
    即應由法院為諭知被告無罪之判決（最高法院76年度台上字
    第4986號判例意旨參考）。再者，檢察官對於起訴之犯罪事
    實，仍應負提出證據及說服之實質舉證責任。倘其所提出之
    證據，不足為被告有罪之積極證明，或其指出證明之方法，
    無從說服法院以形成被告有罪之心證，基於無罪推定之原則
    ，自應為被告無罪判決之諭知（最高法院92年度台上字第12
    8 號判例意旨參考）。
四、證據能力之意見
　(一)證人、鑑定人依法應具結而未具結者，其證言或鑑定意見，
　  不得作為證據，刑事訴訟法第158 條之3 定有明文。同法第
    159 條之1 第2 項雖規定，被告以外之人於偵查中向檢察官
    所為之陳述，除顯有不可信之情況者外，得為證據。惟該被
    告以外之人（含共同被告、共犯、被害人、證人等），於偵
    查中向檢察官所為之陳述，性質上仍屬傳聞證據（審判外之
    陳述），然因檢察官依法有訊問被告、證人及鑑定人之權，
    證人、鑑定人且須「具結」，而檢察官向被告以外之人所取
    得之陳述，原則上均能遵守法律規定，不致違法取供，其可
    信性極高，為兼顧理論與實務，因而規定除顯有不可信之情
    況者外，得為證據（參考刑事訴訟法第159 條之1 立法理由
    ）。從而被告以外之人於偵查中向檢察官所為之陳述，仍應
    依法具結，始有證據能力（最高法院94年度台上字第913 號
    判決意旨參照）。
　(二)依據臺灣高雄地方法院檢察署89年度偵字第12734 號卷內資
　  料，乙○○在檢察官偵查中，係以被告之身分接受訊問，對
    於被告丙○○涉案部分，並未依證人之身分具結作證，有89
    年11月3 日、89年12月28日、90年3 月1 日訊問筆錄可查，
    乙○○於偵查中向檢察官所為之陳述，依上開說明，自無證
    據能力。次查，證人乙○○於90年10月15日、90年10月22日
    偵查中以證人身分接受訊問，惟並未依法具結，依前開說明
    ，亦無證據能力。
　(三)證人陳侑頡於檢察官偵查中所為之陳述（見臺灣高雄地方法
　  院檢察署90年度偵字第16420 號卷第13頁），其未曾提及檢
    察官在偵查時有不法取供之情形，其供述亦無顯不可信之情
    況，依上開說明，證人陳侑頡於偵查中之證言，自具有證據
    能力。
　(四)按被告以外之人（包括證人、鑑定人、告訴人、被害人及共
　  同被告等）於審判外之陳述雖不符刑事訴訟法第159 條之1
    至之4 等4 條之規定，而經當事人於審判程序同意作為證據
    ，法院審酌該言詞陳述或書面陳述作成時之情況，認為適當
    者，亦得為證據；當事人、代理人或辯護人於法院調查證據
    時，知有刑事訴訟法第159 條第1 項不得作為證據之情形，
    而未於言詞辯論終結前聲明異議者，視為有前項之同意，同
    法第159 條之5 定有明文。立法意旨在於傳聞證據未經當事
    人之反對結問予以核實，原則上先予排除。惟若當事人已放
    棄反對詰問權，於審判程序中表明同意該等傳聞證據可作為
    證據；或於言詞辯論終結前未聲明異議，基於尊重當事人對
    傳聞證據之處分權，及證據資料愈豐富，愈有助於真實發見
    之理念，且強化言詞辯論主義，使訴訟程序得以順暢進行，
    上開傳聞證據亦均具有證據能力。
　(五)本件理由五之(二)所列書證，其性質雖屬傳聞證據，惟本院審
　  判程序中，被告及檢察官均同意作為證據，依上開說明，本
    件理由五之(二)所列之書證均具有證據能力。
五、得心證之理由（公訴人所舉之證據，能否形成有罪之確信，
    而無所懷疑?）
　(一)對於扣案和信電訊公司ONLINE服務申請表原本4 張，及甲○○○○公司行動電話服務申請書原本7 份，係何人所交付?
    其上之筆跡係何人所寫? 證人乙○○於原審及本院審理中均
    證稱：這些文件資料是葉先生（指被告）交給我的，我收到
    時申請表內容均已經全部寫好了，其上並沒有我的筆跡，我
    只是受葉先生（指被告）之託送給代辦人員遞件而已，而偽
    造之身分證等文件並非我所為等語（見原審卷第111 頁、本
    院卷第126 頁、第154 頁至第156 頁）；嗣本院將被告丙○○及證人乙○○相關筆跡資料送請法務部調查局鑑定，鑑定
    結果稱『行動電話0000000000號、0000000000號和信電訊公
    司服務申請表，及行動電話0000000000號、0000000000號甲○○○○公司服務申請書，其上「客戶姓名」、「帳單地址
    」、「客戶簽章」欄上字跡，行動電話0000000000號、0000
    000000號、0000000000號、0000000000號、0000000000號甲○○○○公司服務申請書，其上「客戶姓名」、「帳單地址
    」欄上字跡，均與94年8 月24日乙○○當庭書寫字跡原本4
    紙及其所書寫記事本1 本之字跡筆劃特徵相同』等情，有法
    務部調查局94年9 月15日調科貳字第09400421280 號鑑定通
    知書附卷可稽（見本院卷第138 頁至第142 頁），足見證人
    乙○○上開證言與事實不符，顯係迴護自己而卸責於他人之
    證言，自不能採為不利被告丙○○之認定。再者，變造之鄭
    來發國民身分證上貼有乙○○之照片（見原審卷第55頁至第
    58頁），質之證人乙○○並不否認上情（見原審卷第114 頁
    、本院卷第156 頁），揆之常情，苟證人乙○○未涉及本件
    行使偽造私文書等犯行，豈有提供其本人照片貼上變造之鄭
    來發國民身分證之理! 益見證人乙○○前開證言乃飾卸之詞
    ，與事實不符，迨無疑義。
　(二)證人陳侑頡於偵查中證稱：「是去年（89年）下半年時在台
　  南泡沬紅茶店，我有看到丙○○拿假資料給乙○○去辦，有
    看過2 、3 次」、「我有看到是影印資料」等語（見偵查卷
    第17頁）；證人陳侑頡於原審證稱：「（你為何知道我拿給
    乙○○的資料是假的?）， 被告自稱是通訊行的人，而我跟
    乙○○是朋友。我有看過資料，我覺得怪怪的，我認為有偽
    造、變造的感覺，我只是揣測而已」、「（你所謂你看到的
    資料，是不是鄭來發貼上乙○○的照片?）， 我只是瞄一下
    而已，沒有仔細看，所以我不知道」、「（你有無親眼看到
    我拿本案扣案的資料給乙○○?）， 沒有」等語（見原審卷
    第131 頁、第133 頁），證人陳侑頡既未親眼目擊被告拿
    本件扣押之資料給證人乙○○，此部分無足採為不利被告之
    認定，至於證人陳侑頡推測先前交付乙○○之資料是變造的
    ，此部分依刑事訴訟法第160 條規定自無證據能力。至於證
    人陳禹良（乙○○之弟）之證言，乃迴護其兄乙○○之詞，
    不能憑此遽認被告應負本件行使偽造私文書等罪責。又扣案
    偽造之甲○○○○公司行動電話服務申請書影本7 張、偽造
    之和信公司服務申請表影本10張，及偽刻印章34枚等物，係
    在證人乙○○、陳禹良處所查獲，並非在被告丙○○處查扣
    ，且上開偽造之甲○○○○行動電話服務申請書影本7 張及
    偽造之和信公司服務申請表影本10張，其上僅有證人乙○○
    之字跡，並無被告丙○○之字跡，有法務部調查局94年9 月
    15 日 調科貳字第09400421280 號鑑定通知書可稽（見本院
    卷第138 頁至142 頁）；又查無確切證據證明被告於案發之
    際有使用0000000000號行動電話，而0000000000號及000000
    0000號行動電話通聯紀錄，並無合法監聽之通訊內容，俱無
    足採為不利被告之認定。
　(三)綜上所述，依公訴人所舉之證據及卷內之資料，均無從證明
　  被告涉有行使偽造私文書等犯行，此外，檢察官復不能舉證
    說服法院形成有罪之心證，被告犯罪尚屬不能證明。原審疏
    未詳查遽為有罪之諭知，自有未合，被告上訴意旨否認犯罪
    ，指摘原判決不當，為有理由，應予撤銷改判，諭知被告無
    罪之判決。
據上論結，應依刑事訴訟法第369條第1項前段、第364條、第301
第1項，判決如主文。
本案經檢察官張金塗到庭執行職務。
中　　華　　民　　國　　94　　年　　10　　月　　19　　日
                  刑事第五庭    審判長法  官　曾永宗
                                      法  官  任森銓
                                      法  官  陳明富
以上正本證明與原本無異。
檢察官如不服本判決應於收受本判決後10日內向本院提出上訴書
狀，其未敘述上訴理由者，並得於提起上訴後10日內向本院補提
理由書狀（均須按他造當事人之人數附繕本）「切勿逕送上級法
院」。
中　　華　　民　　國　　94　　年　　10　　月　　20　　日
　　　　　　　　　　　　　　　　　　　書記官　陳武悅
                                                      H
